臺灣高等法院民事判決
109年度建上字第33號
上  訴  人  邱馨誼  
訴訟代理人  陳榮哲律師
            高紫棠律師
被  上訴人  臺北市政府捷運工程局第二區工程處
法定代理人  陳俊宏  
訴訟代理人  林倖如律師
上列當事人間請求返還工程履約保證金事件，上訴人對於中華民
國109年3月6日臺灣臺北地方法院108年度建字第322號第一審判
決提起上訴，本院於109年11月17日言詞辯論終結，判決如下：
    主      文
上訴駁回。
第二審訴訟費用由上訴人負擔。
    事實及理由
一、上訴人主張：被上訴人與訴外人得盛營造股份有限公司(下
    稱得盛公司)於民國（下同）86年3月21日簽訂「臺北都會區
    捷運系統計劃新店線軌道工程(工程標號CH521A)」（下稱系
    爭工程）合約（下稱系爭合約），由得盛公司向被上訴人承
    攬系爭工程，承攬金額為12億5,780萬元，得盛公司提供履
    約保證金1億2,578萬元，並由中興商業銀行(下稱中興銀行)
    出具面額1億2,578萬元之履約保證金保證書（下稱系爭保證
    書）代替履約保證金之支付。系爭工程已於90年11月12日驗
    收合格，依系爭工程合約一般條款第7.3條第1款約定，被上
    訴人應將履約保證金3,144萬5,000元發還予得盛公司。嗣被
    上訴人以得盛公司施工逾期為由，主張得盛公司應支付逾期
    罰款1億2,578萬元，拒絕發還履約保證金，經臺灣臺北地方
    法院（下稱臺北地院）103年度建字第268號判決認定被上訴
    人得請求之逾期罰款數額為428萬1,056元，先自系爭工程款
    扣抵363萬9,247元，再以履約保證金抵扣後，被上訴人尚應
    返還得盛公司履約保證金餘款3,080萬3,191元(下稱系爭履
    約保證金)。伊對得盛公司有6,000萬元之本金債權，僅受償
    277萬1,748元及執行費48萬元，得盛公司明知其得向被上訴
    人請求返還系爭履約保證金，卻怠於行使權利，爰依民法第
    242條規定，代位得盛公司依系爭合約一般條款第7.3條第1
    款約定及民法第179條規定，擇一請求被上訴人返還系爭履
    約保證金予得盛公司，並由伊代為受領等語。原審為上訴人
    全部敗訴判決，上訴人不服，提起上訴，上訴聲明求為判決
    ：㈠、原判決廢棄。㈡、被上訴人應給付得盛公司3,080萬3,1
    91元及自104年2月13日起至清償日止，按週年利率5%計算之
    利息，並由上訴人代為受領。㈢、願供擔保，請准宣告假執
    行。
二、被上訴人則以：得盛公司於88年5月10日將系爭履約保證金
    債權讓與展盟實業股份有限公司(下稱展盟公司)，再由展盟
    公司於88年6月25日將該債權讓與新祥記工程股份有限公司(
    下稱新祥記公司，前開88年5月10日、88年6月25日所為債權
    讓與行為，下依序稱第1、2次債權讓與，合稱系爭2次債權
    讓與)，並均通知伊。上訴人未舉證展盟公司、新祥記公司
    受讓該債權時，知悉系爭合約有權利不得轉讓之特約，縱認
    渠等為惡意受讓債權，伊已於88年5月19日同意第1次債權讓
    與，伊嗣於88年8月3日給付系爭工程第22期估驗款5,843萬
    餘元予新祥記公司，即同意第2次債權讓與，是系爭2次債權
    讓與生效。且系爭工程已於90年11月12日驗收完成，依系爭
    合約一般條款第7.3條第1款約定，正式驗收格後應發還剩餘
    之履約保證金，因此，縱認系爭履約保證金於系爭2次債權
    讓與時為將來債權，最遲也於90年11月12日發生債權移轉效
    力，無須再次通知伊。又系爭履約保證金債權或不當得利返
    還債權，均在原來債權讓與之範圍，並非本院94年度重上更
    一字第125號判決於97年1月11日確定(下稱第125號判決)時
    新發生之債權。因此，系爭履約保證金債權已經讓與新祥記
    公司，得盛公司非債權人，上訴人不得代位請求。如認得盛
    公司仍為債權人，但其於97年間、105年11月10日均有提出
    請求，未怠於行使權利，上訴人亦不得代位得盛公司行使權
    利。如認上訴人可代位受領，上訴人不足額為7,198萬33元
    ，得盛公司之全體債權人不足額計20億5,273萬7,762元，全
    體債權人就3,080萬3,191元平均受分配，上訴人僅得受分配
    之金額為108萬268元，於超過108萬268元範圍部分，不應准
    許。末查，系爭履約保證金債權請求權自90年11月12日得行
    使，迄本件起訴日已罹於時效，伊拒絕給付等語，資為抗辯
    。並答辯聲明求為判決：㈠、上訴駁回。㈡、如受不利判決，
    願預供擔保請准宣告免為假執行。
三、兩造不爭執之事實（見本院卷第312至314頁）：
㈠、得盛公司與被上訴人於86年3月21日簽訂系爭合約，由得盛公
    司向被上訴人承攬系爭工程，約定契約金額為12億5,780萬
    元，並由中興銀行出具系爭保證書予被上訴人，代替履約保
    證金之支付。系爭合約一般條款3.1條約定「承包商不得轉
    讓本合約全部或一部或其中任何權利」（原審卷第29至38頁
    、本院卷第110頁）。
㈡、得盛公司於88年5月10日書立債權讓與切結書，記載將系爭工
    程所得請領之工程款及與系爭工程有關之全部款項（含保留
    款、工程保證金、工程保固金、匯差差額及一切與本工程相
    關之債權等）讓與展盟公司，由得盛公司於88年5月13日以
    函文通知被上訴人，被上訴人以88年6月2日北市南土五字第
    8860596號函文函覆得盛公司，同意將後續工程估驗計價款
    撥入展盟公司之帳戶，惟並不免除得盛公司依照系爭合約規
    定應履行之任何責任與義務等語（原審卷第181至183頁、第
    321頁、第363至364頁）。
㈢、展盟公司於88年6月25日書立債權讓與切結書，記載展盟公司
    將其就系爭工程所得請領之工程款及與系爭工程有關之全部
    款項（含保留款、工程保證金、工程保固金、匯差差額及一
    切與本工程相關之債權等）讓與新祥記公司，由展盟公司於
    88年6月30日以函文通知被上訴人。（原審卷第185至187頁
    ）。
㈣、得盛公司於88年9月9日撤離系爭工程工區而未完工，其餘工
    程由被上訴人另行發包施作完畢，嗣於90年11月12日經被上
    訴人驗收合格（原審卷第193頁）。
㈤、被上訴人於88年8月3日給付新祥記公司系爭工程第22次估驗
    款5,843萬9,292元（原審卷第423頁）。
㈥、被上訴人依系爭保證書，訴請中興銀行給付履約保證金3,144
    萬5,000元，經臺北地院以89年度重訴字第198號判決被上訴
    人全部勝訴，中興銀行不服提起上訴，經本院以89年度重上
    字第497號判決駁回其上訴，中興銀行不服再提出上訴，經
    最高法院以92年度台上字第2462號判決駁回其上訴確定。中
    興銀行已將上開履約保證金給付予被上訴人(原審卷一第 89
    至108頁)。
㈦、新祥記公司依債權讓與及系爭合約，起訴請求被上訴人給付
    系爭工程之工程款，經臺北地院以90年度重訴字第1139號判
    決駁回，新祥記公司不服提起上訴，經本院以92年度重上字
    第92號判決新祥記公司一部勝敗，新祥記公司就敗訴部分上
    訴，經最高法院以94年度台上字第1732號判決廢棄發回本院
    ，本院以94年度重上更一字第125號判決駁回新祥記公司之
    上訴，理由略以：新祥記公司受讓得盛公司就系爭工程之全
    部相關債權，且請求權未罹於時效，惟被上訴人依系爭合約
    得請求得盛公司按契約總價10％計算之逾期違約金過高，應
    酌減為428萬1,056元，工程款扣抵逾期違約金後，新祥記公
    司無工程款可茲請求等語，新祥記公司不服再為上訴，經最
    高法院於97年1月11日以97年度台上字第65號裁定駁回其上
    訴確定(下稱第125號判決，原審卷第109至130頁、第339至3
    53頁)。
㈧、被上訴人依系爭合約，起訴請求得盛公司給付逾期違約金1億
    2,214萬753元本息，經臺北地院以103年度建字第268號判決
    駁回被上訴人之訴，理由略以：被上訴人得請求之逾期違約
    金為428萬1,056元，經其自上開㈦判決所認定被上訴人應給
    付之工程款363萬9,247元及應返還之履約保證金3,144萬5,0
    00元扣抵，被上訴人已全數獲償，自不得再為請求等語，被
    上訴人不服提起上訴，嗣撤回其上訴而於104年2月13日確定
    (下稱第268號判決，原審卷第131至139頁、第319頁)。
㈨、新祥記公司依債權讓與及系爭合約、民法第179條規定，起訴
    擇一請求被上訴人應返還系爭履約保證金3,080萬3,191元本
    息，經臺北地院以106年度建字第55號判決敗訴，新祥記公
    司不服提起上訴，經本院以107年度建上字第13號判決駁回
    上訴，理由略以：新祥記公司上開請求權自90年11月12日可
    行使，遲至106年2月14日請求，已罹於15年之消滅時效，被
    上訴人得拒絕給付等語，新祥記公司不服提起上訴，經最高
    法院以108年度台上字第824號駁回上訴確定（下稱第13號判
    決，原審卷第141至152頁）。
㈩、系爭工程之履約保證金3,144萬5,000元經抵扣系爭工程之逾
    期違約金64萬1,809元（428萬1,056元-363萬9,247元＝64萬1
    ,809元），剩餘金額為3,080萬3,191元。
、上訴人持臺北地院89年度促字第20994號支付命令對得盛公司
    強制執行，僅受償277萬1,748元，經臺北地院核發6,000萬
    元之債權憑證。
四、本院得心證之理由：
㈠、系爭2次債權讓與業經被上訴人同意，系爭履約保證金債權已
    讓與新祥記公司：
  ⒈上訴人主張展盟公司、新祥記公司於受讓債權時均明知系爭
    合約有不得轉讓之特約，為惡意受讓債權，且被上訴人於其
    他相關訴訟中，曾爭執系爭2次債權讓與之效力，可見其未
    同意系爭2次債權讓與云云，被上訴人則抗辯展盟公司、新
    祥記公司非惡意受讓，且系爭2次債權讓與均通知伊，經伊
    同意，已生效力等語。
  ⒉按債權人得將債權讓與於第三人，但依當事人之特約，不得
    讓與者，不在此限。前項第2款不得讓與之特約，不得以之
    對抗善意第三人，民法第294條第1項第2款、第2項分別定有
    明文。次按債權依當事人之特約不得讓與者，如違反之而為
    讓與，除受讓之第三人不知有此特約或債務人已同意者外，
    依民法第294條第1項第2款規定，其讓與為無效(最高法院86
    年度台上字第2371號、77年度台上字第364號判決意旨參照)
    ，準此，當事人間雖有不得讓與之特約，但經債務人同意讓
    與，債權人所為之債權讓與仍為有效。
  ⒊查依系爭合約一般條款3.1條約定，承包商不得轉讓本合約全
    部或一部或其中任何權利（本院卷第110頁），可知得盛公
    司與被上訴人間有不得轉讓系爭合約債權之特約。次依前開
    三之㈡、㈢、㈤事實所示，系爭2次債權讓與分別經得盛公司於
    88年5月13日、展盟公司於88年6月30日通知被上訴人，被上
    訴人就第1次債權讓與，先以88年5月19日北市南土字第8860
    584200號函向展盟公司表示：得盛公司已於88年5月13日將
    債權讓與切結書函送伊，伊將依系爭合約條款相關計價時機
    及程序辦理計價及各項保證發還事宜等語（見本院卷第411
    頁），再於88年6月2日以函文向得盛公司表示：同意將後續
    工程估驗計價款撥入展盟公司之帳戶，得盛公司雖已將系爭
    工程債權讓與展盟公司，惟並不免除得盛公司依照系爭合約
    規定應履行之任何責任與義務等語，明示同意該債權讓與。
    被上訴人就第2次債權讓與雖未以書面表示同意，但依被上
    訴人於88年8月3日給付新祥記公司系爭工程第22次估驗計價
    工程款5,843萬9,292元之事實，類推適用民法第  161條第1
    項規定，堪認被上訴人已同意債權讓與，始以新祥記公司為
    系爭工程款債權人，將上開工程款給付予新祥記公司，揆諸
    前開說明，系爭2次債權讓與既經被上訴人同意，被上訴人
    均不得再依民法第294條第1項第2款規定，主張系爭2次債權
    讓與無效，且不因展盟公司及新祥記公司是否善意受讓而有
    異，是得盛公司將其就系爭工程對於被上訴人得主張之全部
    債權讓與展盟公司，展盟公司再讓與新祥記公司，各該債權
    讓與行為均無前揭無效情事甚明。
  ⒋至於上訴人主張被上訴人於第268號判決之訴訟中，爭執系爭
    2次債權讓與之效力，可見被上訴人未同意系爭2次債權讓與
    云云，然該訴訟之當事人與本件當事人不同，本無拘束本件
    之效力，且訴訟中當事人本會依據對造不同或視個案情形，
    為對己有利之主張並竭力攻防，自難僅以被上訴人因訴訟考
    量而於該訴訟爭執系爭2次債權讓與之效力一情，逕予推翻
    前開3.所示之實體法律關係，此由第125號判決及第13號判
    決均實質認定新祥記公司受讓系爭工程之全部相關債權即可
    窺見，是上訴人前開主張，委無可採。
㈡、系爭履約保證金債權為附有停止條件之將來債權，於條件成
    就時債權發生，同時發生債權移轉之效力：
  ⒈按債權讓與乃以移轉債權為標的之契約，債權讓與契約生效
    時，債權即同時移轉，讓與人即原債權人脫離債之關係，失
    去債權人之地位，不復對債務人有債權存在，而由受讓人即
    新債權人承繼讓與人之地位取得同一債權。而將來債權之讓
    與，僅係所讓與之債權即讓與標的，附有條件或期限，債權
    受讓人於原定之條件成就或期限屆至時始得行使權利（最高
    法院95年度台上字第2263號判決意旨參照）。次按債權讓與
    契約，以通知日後發生債權應為債務人之人為已足，將來債
    權之讓與，固有效成立，惟其債權於讓與契約成立時尚未存
    在，無從移轉，自應於爾後因一定事實之發生而成為現實之
    債時，始生移轉之效力，無待再通知債務人，受讓人即可居
    於債權人之地位，逕向債務人為請求(最高法院97年度台上
    字第1591號、104年度台上字第537號判決意旨、史尚寬著「
    債法總論」第677頁參照)。
  ⒉觀系爭工程之履約保證金保證書第2條約定：「如承包商(即
    得盛公司)未履行合約義務，依約或依法對南區工程處(即被
    上訴人，下同)負有任何之債務與責任，則不論此等責任發
    生之原因為何．．．本行(即中興銀行中山分行，下同)均負擔
    保之責。本行承諾並保證一經接獲南區工程處書面通知，願
    立即無條件將上述履約保證金全額...如數給付南區工程處.
    ...」，此有該保證書影本可稽（原審卷第45頁），可知系
    爭工程之履約保證金係用以擔保得盛公司未履行系爭合約義
    務，依約或依法應對被上訴人所負之債務及責任，而履約保
    證金所擔保之債權，須待得盛公司對被上訴人已無應負債務
    與責任，始可確定，是得盛公司於88年5月10日將系爭履約
    保證金債權轉讓予展盟公司、展盟公司復於88年6月25日轉
    讓予新祥記公司時，系爭工程既尚未完工，履約保證金所擔
    保之債權尚未確定，故系爭2次債權讓與之標的債權，關於
    系爭履約保證金債權部分應屬附有停止條件之將來債權。
  ⒊又依第268號判決，得盛公司依系爭合約對被上訴人應負之債
    務，於104年2月13日確定為逾期違約金428萬1,056元，被上
    訴人依系爭合約所負應返還履約保證金之債務同時確定為3,
    080萬3,191元，揆諸前開1.說明，系爭合約之履約保證金債
    權於第268號判決104年2月13日確定時，成為現實之債，斯
    時系爭2次債權讓與生移轉之效力，受讓人新祥記公司自得
    居於債權人之地位，向被上訴人行使該債權，得盛公司則不
    復對被上訴人有請求返還該履約保證金之債權。
  ⒋至上訴人主張得盛公司未於90年11月12日辦理正式驗收合格
    時，及第268號判決於104年2月13日確定時，將系爭履約保
    證金債權轉讓展盟公司一情再次通知被上訴人，該債權讓與
    自不生效力云云，惟查，得盛公司於88年5月13日將該債權
    轉讓予展盟公司、展盟公司於88年6月30日再將該債權讓與
    新祥記公司，均已通知並經債務人即被上訴人於88年間先後
    表示同意，經本院認定如前開四之㈠所示，揆諸前開㈡之1.說
    明，無於90年11月12日系爭工程正式驗收合格時，或第  26
    8號判決於104年2月13日確定時，將系爭2次債權讓與之事實
    再次通知被上訴人之必要。上訴人此部分主張，顯非可採。
㈢、得盛公司已因債權讓與而喪失系爭履約保證金返還債權，亦
    無從因第125號判決確定，而對被上訴人取得同系爭履約保
    證金額之不當得利返還債權：
　  上訴人主張得盛公司因第125號判決於97年1月11日確定，對
    被上訴人取得同系爭履約保證金額之不當得利返還債權，此
    乃97年1月11日後新發生且獨立之請求權，不在系爭2次債權
    讓與之範圍內云云，惟查，依前開㈠、㈡論斷，得盛公司與展
    盟公司間，及展盟公司與新祥記公司間，就系爭履約保證金
    之讓與行為於104年2月13日生效，得盛公司即脫離此債之關
    係，失去債權人之地位，不復對被上訴人有債權存在，被上
    訴人沒收系爭履約保證金之法律上原因亦因第125號判決確
    定而不存在，則新祥記公司請求返還系爭履約保證金債權轉
    換為不當得利返還債權，得盛公司既喪失請求返還系爭履約
    保證金之債權，自無從取得轉換後之不當得利債權。上訴人
    前開主張洵非可採。
㈣、按債務人怠於行使其權利時，債權人因保全債權，得以自己
    之名義，行使其權利。但專屬於債務人本身者，不在此限。
    民法第242條亦有明文。綜前所述，新祥記公司於88年6月25
    日受讓系爭履約保證金債權，並於104年2月13日生移轉效力
    ，得盛公司已非被上訴人之債權人，上訴人雖對得盛公司取
    得如前開三之所示之債權憑證，亦無從代位得盛公司依系
    爭合約或不當得利之法律關係，請求被上訴人返還系爭履約
    保證金3,080萬3,191元。
五、綜上所述，上訴人依民法第242條規定，代位得盛公司依系
    爭合約一般條款第7.3條第1款約定及民法第179條規定，請
    求被上訴人給付3,080萬3,191元，為無理由，應予駁回。從
    而，原審所為上訴人敗訴之判決，並無不合。上訴論旨指摘
    原判決不當，求予廢棄改判，為無理由，應駁回其上訴。
六、本件事證已臻明確，兩造其餘之攻擊或防禦方法及所用之證
    據，經本院斟酌後，認為均不足以影響本判決之結果，爰不
    逐一論列，附此敘明。
七、據上論結，本件上訴為無理由，依民事訴訟法第449條第1項
    、第78條，判決如主文。
中　　華　　民　　國　　109 　年　　12　　月　　29　　日
                    工程法庭
                        審判長法  官  翁昭蓉
                              法  官  呂淑玲
                              法  官  羅惠雯
正本係照原本作成。
如不服本判決，應於收受送達後20日內向本院提出上訴書狀，其
未表明上訴理由者，應於提出上訴後20日內向本院補提理由書狀
（均須按他造當事人之人數附繕本）。上訴時應提出委任律師或
具有律師資格之人之委任狀；委任有律師資格者，另應附具律師
資格證書及釋明委任人與受任人有民事訴訟法第466 條之1第1項
但書或第2項（詳附註）所定關係之釋明文書影本。如委任律師
提起上訴者，應一併繳納上訴審裁判費。
中　　華　　民　　國　　109 　年　　12　　月　　29　　日
    　　　　　　　　　　　　　書記官  洪秋帆
附註：
民事訴訟法第466條之1（第1項、第2項）：
對於第二審判決上訴，上訴人應委任律師為訴訟代理人。但上訴
人或其法定代理人具有律師資格者，不在此限。
上訴人之配偶、三親等內之血親、二親等內之姻親，或上訴人為
法人、中央或地方機關時，其所屬專任人員具有律師資格並經法
院認為適當者，亦得為第三審訴訟代理人。